臺灣高等法院民事判決　　　　　　　 99年度上更(一)字第135號
上　訴　人　盧芳椿
訴訟代理人　徐揆智律師
　　　　　　林幸慧律師
被上訴人　　劉阿鳳
　　　　　　陳則銘
　　　　　　陳乾銘
　　　　　　陳昭銘
共　　　同
訴訟代理人　范嘉倩律師
　　　　　　呂昱德律師
被上訴人　　陳怡君
　　　　　　　　　　　　Woods Singapore 597086
上列當事人間請求清償借款事件，上訴人對於中華民國98年6月
23日臺灣士林地方法院98年度訴字第487號第一審判決提起上訴
，經最高法院發回更審，本院於100年8月30日言詞辯論終結，判
決如下：
    主  文
原判決廢棄。
被上訴人應連帶給付上訴人新臺幣參佰伍拾伍萬元及自民國九十
八年三月三十一日起至清償日止按年息百分之五計算之利息。
本判決第二項所命給付，於上訴人以新臺幣壹佰壹拾捌萬參仟元
為被上訴人供擔保後得假執行，但被上訴人如於假執行程序實施
前，以新臺幣參佰伍拾伍萬元預供擔保後，得免假執行。
第一、二審及發回前第三審訴訟費用均由被上訴人連帶負擔。
    事實及理由
壹、程序方面：
    本件被上訴人陳怡君經合法通知，未於言詞辯論期日到庭，
    核無民事訴訟法第386條各款所列情形之一，爰依上訴人聲
    請，由其一造辯論而為判決。
貳、實體方面：
一、上訴人起訴主張：訴外人陳廷勳（下稱陳廷勳）自民國92年
    6月25日起至同年7月2日止，分6次向伊借款新臺幣（下同）
    1,000萬元（下稱第2階段借款），陸續清償300萬元，詎陳
    廷勳於97年4月18日死亡，被上訴人劉阿鳳、陳則銘、陳怡
    君、陳乾銘、陳昭銘（下稱劉阿鳳、陳則銘、陳怡君、陳乾
    銘、陳昭銘）為其全體繼承人，陸續清償345萬元，尚欠355
    萬元未清償。又陳廷勳自84年9月間起迄95年1月27日止，陸
    續向伊借款859萬8,000元（下稱第1階段借款）。92年5月間
    陳廷勳因出售坐落臺北市○○區○○路之房屋得款約3,000
    餘萬元，於92年6月6日返還前所欠款及利息，故陳廷勳於92
    年6月6日匯入伊帳戶之1,000萬元，係返還系爭前次借款（
    餘款為利息），與本次借款無關。爰依繼承及借款返還請求
    權請求被上訴人連帶返還欠款等語。並聲明：(一)被上訴人應
    連帶給付上訴人355萬元，及自起訴狀繕本送達翌日起至清
    償日止，按年息5%計算之利息。(二)願供擔保請准宣告假執行
    。
二、被上訴人則以：伊等確為陳廷勳之全體繼承人，然陳廷勳生
    前並未向上訴人借款，上訴人自97年6月25日起至同年7月2
    日止匯予被上訴人陳乾銘、陳則銘之6筆合計1,000萬元款項
    ，實係陳廷勳為節省贈與稅，先於97年6月6日匯款1,000萬
    元予上訴人，再由上訴人轉匯予陳乾銘及陳則銘。又陳廷勳
    固於96年10月間交付如附表所示支票4紙予上訴人，惟其交
    付票據之原因不明，不能據以證明係陳廷勳用以清償對上訴
    人之債務。另劉阿鳳於陳廷勳死亡後，雖於97年5月至10月
    合計給付45萬元予上訴人，然此係遵從陳廷勳之遺囑交待，
    為照顧上訴人之生活，而非清償借款。又因上訴人一再揚言
    要寫信揭發陳廷勳生前某些事情，被上訴人為免紛爭擴大，
    乃由陳乾銘於97年11月21日匯款300萬元予上訴人，以期息
    事寧人，亦非向上訴人清償借款。則上訴人既不能證明陳廷
    勳生前對上訴人尚有借款債務存在，其請求被上訴人連帶清
    償，自屬無理等語，資為抗辯。
三、原審為上訴人敗訴之判決，上訴人不服，提起上訴，並聲明
    ：
    （一）原判決廢棄。
    （二）被上訴人應連帶給付上訴人355萬元，及自起訴狀繕
          本送達翌日起至清償日止，按年息5%計算之利息。
    （三）願供擔保請准宣告假執行。
    被上訴人答辯聲明：
    （一）上訴駁回。
    （二）如受不利益判決，願供擔保請准免為假執行。
四、查陳廷勳於97年4月18日死亡，被上訴人劉阿鳳、陳則銘、
    陳怡君、陳乾銘、陳昭銘為陳廷勳之全體繼承人等事實，有
    陳廷勳戶籍謄本1份、繼承系統表暨被上訴人之戶籍謄本5紙
    等件在卷可證（見原審卷第34-40頁），此部分事實堪信為
    真實。
五、上訴人主張陳廷勳自84年9月3日起至92年1月27日止，陸續
    向其借款859萬8,000元，業已清償；又於自92年6月25日起
    至同年7月2日止，陸續向其借款1,000萬元，已清償645萬元
    ，尚餘355萬元未清償等語，並提出臺灣中小企業銀行（下
    稱臺企銀）帳號查詢客戶資料為證（見原審卷第7-9頁、本
    院卷一第71頁），被上訴人固不爭執各該匯款之事實（見原
    審卷第87頁正背面），惟辯稱不清楚第1階段借款之經過情
    形，並否認第2階段借款關係存在，辯稱僅為陳廷勳與上訴
    人間之資金往來，並非借款等語，經查：
（一）按稱消費借貸者，謂當事人一方移轉金錢或其他代替物之
      所有權於他方，而約定他方以種類、品質、數量相同之物
      返還之契約，民法第474條第1項定有明文。是消費借貸之
      成立，以當事人間借貸意思合致及有金錢交付之事實為要
      件。
（二）有關第1階段借款部分：
      上訴人主張陳廷勳自84年9月3日起至92年1月27日止，合
      計向其借款859萬8,000元等語，業據提出借款明細表、匯
      款申請書、取款憑條、客戶歷史交易明細表、支出傳票及
      臺企銀活期存款客戶異動資料等件為證（見原審卷第53-5
      8、97-111頁，本院前審卷第68-89頁）。被上訴人並不否
      認，是上訴人主張陳廷勳有向上訴人借貸第1階段借款一
      節，堪予採信。嗣陳廷勳於92年6月6日匯款1,000萬元至
      上訴人於臺企銀士林分行所開設帳戶，有臺企銀活期存款
      客戶異動資料及匯款交易明細表可稽（見原審卷第7、60
      頁）。被上訴人雖辯稱陳廷勳匯款1,000萬元至上訴人帳
      戶，係囑由上訴人分別匯至陳則銘、陳乾銘之帳戶，係為
      節稅（即免課贈與稅）之用云云。惟陳廷勳匯款1,000萬
      元至上訴人帳戶，若非償債，自仍將課稅，不可能因匯入
      上訴人之帳戶即得免課贈與稅，被上訴人此項答辯，顯屬
      無據，自不足採。是上訴人主張陳廷勳所為上開1,000萬
      元之匯款，係用以清償第1階段借款之本金859萬8,000元
      ，餘140萬2,000元則借貸期間7年之利息，與事實相符，
      故陳廷勳與上訴人間有第1階段借款關係存在，並已清償
      完畢，實堪認定。
（三）有關第2階段借款部分：
    1.經查：上訴人分別於92年6月25日、92年6月27日、92年7
      月1日自其臺企銀之帳戶匯款200萬元、200萬元、150萬元
      至陳則銘設於台新銀行南京東路分行之帳戶；又分別於92
      年6月26日、92年6月30日、92年7月2日自臺企銀帳戶匯款
      200萬元、200萬元、50萬元至陳乾銘設於世華銀行營業部
      之帳戶，合計為1,000萬元，有上訴人提出之臺企銀帳號
      查詢客戶資料附卷可稽（見原審卷第7-9），復為兩造所
      不爭執（見原審卷第87頁正背面、第45頁背面），足證上
      訴人與陳廷勳間確有1,000萬元交付之事實。
    2.被上訴人雖辯稱，上訴人無法提出借據，難認其與陳廷勳
      間有1,000萬元之借貸關係存在云云。然被上訴人對上訴
      人與陳廷勳間存有第1階段借款關係之事實並不爭執，而
      第1階段借款，上訴人與陳廷勳間亦未書立借據；再細繹
      上訴人所提出之第2階段借款匯款資料，其方式與第1階段
      借款方式相彷；再參諸被上訴人與陳廷勳係多年同事，與
      其家人間之互動亦屬親密，有照片14幀附卷可稽（見原審
      卷第78-84頁），則陳廷勳向上訴人借款，未書立借據，
      亦與常情無違，是被上訴人僅以上訴人與陳廷勳間未書立
      借據，即否認渠等間存有借貸關係，尚屬無據。
    3.次查：陳廷勳於96年10、11月間，以劉阿鳳所簽發如附表
      所示支票4紙，金額合計300萬元，交予上訴人提示收款，
      有上訴人提出之臺企銀帳號查詢客戶資料、支票4紙等件
      附卷可稽（見原審卷第7-9）；並於96年12月17日立下遺
      囑，其第九項記載：「上列房屋無論登記何人名義，凡出
      租之租金悉數交由母親劉阿鳳統收分配處理，劉阿鳳百年
      後勿論何人名下之房屋，出租之租金以清償父母債務為優
      先」等語（見原審卷第131頁），雖未言明係陳廷勳積欠
      上訴人之債務，惟自陳廷勳死亡後，劉阿鳳曾在其住所交
      付20萬元現金予上訴人，並分別於97年6月11日自士林
      中正路郵局匯款5萬元至上訴人設於臺企銀士林分行00000
      000000號帳戶；97年7月14日自一銀士林分行匯款5萬元
      至上訴人臺企銀士林分行帳戶；97年8月14日自玉山銀
      行士林分行匯款5萬元至上訴人臺企銀士林分行帳戶；
      97年9月15日自世華銀行士林分行匯款5萬元至上訴人臺企
      銀士林分行帳戶；97年10月16日自第一銀行士林分行匯
      款5萬元至上訴人臺企銀士林分行帳戶，合計為45萬元；
      其後未再匯款，嗣上訴人於97年9月30日致函劉阿鳳，請
      其將剩餘借款一次還清（見本院卷第76頁），陳乾銘乃於
      97年11月21日自其設於世華銀行士林分行帳號匯款300萬
      元至上訴人臺企銀士林分行帳戶等事實，有上訴人提出之
      帳號查詢客戶資料、信函等件在卷足稽（見原審卷第10頁
      、本院卷一第76頁），並為被上訴人所不爭執（見本院卷
      一第152頁背面），此部分事實堪信為真。雖被上訴人辯
      稱前述匯款係依陳廷勳之交待，為照顧上訴人之生活，及
      因上訴人威脅要將其與陳廷勳間之事告知公司，為息事寧
      人始付款云云，惟經本院再三詢問，均無法說明其所指威
      脅之內容為何（見本院卷一第153頁），則被上訴人此部
      分所述，自非可採。而劉阿鳳、陳乾銘於陳廷勳死亡後，
      已陸續支付上訴人345萬元，若非上訴人前所匯之1,000萬
      元係屬借款，劉阿鳳、陳乾銘遵照陳廷勳遺囑之指示償還
      借款，實無給付上訴人345萬元之必要。足證上訴人主張
      其與陳廷勳間存有第2階段借款1,000萬元之借貸關係存在
      ，堪予採信。
    4.況自陳怡君於98年6月1日、98年7月2日及98年7月17日，
      與上訴人對話之錄音及譯文觀之，陳怡君於98年6月1日及
      98年7月2日之對話中承認第2階段借款1,000萬元之債務尚
      未清償；於98年7月17日之對話中，承認該1,000萬元借款
      ，尚有355萬元未清償，並述及其多次勸劉阿鳳應償還該
      筆債務，劉阿鳳不予接收，其願意一人承擔，請上訴人給
      予2年寬限期等語，有錄音光碟暨譯文在卷可證（見本院
      卷一第80-120之2頁），足見陳怡君不認同劉阿鳳及陳則
      銘、陳乾銘、陳昭銘等人不承認陳廷勳第2階段借款債務
      之作法，此由其於本件審理中既不出庭，亦不委任訴訟代
      理人到庭可見一斑（見陳怡君與上訴人前開對話錄音及譯
      文）。綜上，足證陳廷勳與上訴人間確有第2階段之借款
      1,000萬元借貸關係存在，上訴人主張第2階段借款尚有35
      5萬元未清償一節，誠屬可信。
（四）陳廷勳與上訴人間既有第2階段借款1,000萬元之借貸關係
      存在，而陳廷勳已於97年4月18日死亡，被上訴人為陳廷
      勳之繼承人，已如前述，則上訴人依繼承及借貸之法律關
      係，請求被上訴人連帶給付355萬元，即屬有據。
六、綜上所述，上訴人主張陳廷勳向其借款1,000萬元，尚有355
    萬元未清償，依繼承及借款返還請求權，請求被上訴人連帶
    返還欠款為可採。系爭借款未約定清償期，依民法第478條
    規定，貸與人得定1個月以上之相當期限，催告返還，上訴
    人已於97年9月30日發函催告（見原審卷第77頁），被上訴
    人不否認已收受該函件，則上訴人依繼承及借貸關係請求被
    上訴人連帶給付355萬元及自起訴狀繕本送達翌日即98年3月
    31日起至清償日止，按年息5%計算之利息，於法有據，應予
    准許。原審為上訴人敗訴之判決，尚有未合。上訴意旨指摘
    原判決不當，求予廢棄改判，為有理由，爰由本院將原判決
    廢棄，改判如主文第2項所示。本件上訴人請求有理由，兩
    造均陳明願供擔保請宣告准免假執行，經核均無不合，爰分
    別酌定相當擔保金額准許之。
七、本件因事證已臻明確，兩造其餘爭點及攻擊、防禦方法暨所
    為之立證，與判決之結果不生影響，無庸再逐一予以論究，
    併予敘明。
八、據上論結，本件上訴為有理由，依民事訴訟法第450條第1項
    、第78條、第85條第2項、第463條、第385條第1項前段、第
    390條第2項、第392條第2項，判決如主文。
中    華    民    國   100    年    9     月    20    日
                  民事第十八庭
                      審判長法  官 湯美玉
                            法  官 李慈惠
                            法  官 丁蓓蓓
正本係照原本作成。
如不服本判決，應於收受送達後20日內向本院提出上訴書狀，其
未表明上訴理由者，應於提出上訴後20日內向本院補提理由書狀
（均須按他造當事人之人數附繕本）上訴時應提出委任律師或具
有律師資格之人之委任狀；委任有律師資格者，另應附具律師資
格證書及釋明委任人與受任人有民事訴訟法第466條之1第1項但
書或第2項（詳附註）所定關係之釋明文書影本。
中    華    民    國   100    年    9     月    22    日
                            書記官 陳思云
附註：
民事訴訟法第466條之1（第1項、第2項）：
對於第二審判決上訴，上訴人應委任律師為訴訟代理人。但上訴
人或其他法定代理人具有律師資格者，不在此限。
上訴人之配偶、三親等內之血親、二親等內之姻親，或上訴人為
法人、中央或地方機關時，其所屬專任人員具有律師資格並經法
院認為適當者，亦得為第三審訴訟代理人。
附表：
┌──┬─────┬──────────┬──────┬─────┬───┐
│編號│支票號碼  │  付    款    人    │ 發  票  日 │ 票面金額 │發票人│
│    │          │                    │            │(新台幣)  │      │
├──┼─────┼──────────┼──────┼─────┼───┤
│ 1  │RB0000000 │第一商業銀行士林分行│96年10月23日│900,000元 │劉阿鳳│
├──┼─────┼──────────┼──────┼─────┼───┤
│ 2  │RB0000000 │第一商業銀行士林分行│96年11月1日 │800,000元 │劉阿鳳│
├──┼─────┼──────────┼──────┼─────┼───┤
│ 3  │RB0000000 │第一商業銀行士林分行│96年11月13日│700,000元 │劉阿鳳│
├──┼─────┼──────────┼──────┼─────┼───┤
│ 4  │RB0000000 │第一商業銀行士林分行│96年11月23日│600,000元 │劉阿鳳│
└──┴─────┴──────────┴──────┴─────┴───┘